【裁判字號】    91,訴,328
【裁判日期】    920711
【裁判案由】    侵權行為損害賠償
【裁判全文】
臺灣宜蘭地方法院民事判決  九十一年度訴字第三二八號
    原      告  戊○○○
                丙○○
                己○○
                乙○○
                甲○○
                丁○○
    共      同
    訴訟代理人  林志嵩律師
    被      告  庚○○      住台北縣林口鄉○○路二號
                            （現於台北監獄台北分監受刑中）
右當事人間請求侵權行為損害賠償事件，本院判決如左：
    主    文
被告應給付原告戊○○○新台幣肆拾萬柒仟柒佰伍拾伍元、應給付原告丙○○、己○○、乙○○、甲○○、丁○○各新台幣壹拾陸萬參仟貳佰陸拾玖元；並均自民國九十
一年九月六日起至清償日止按年息百分之五計算之利息。
原告其餘之訴駁回。
訴訟費用由被告負擔五分之一，餘由原告負擔。
本判決於原告戊○○○以新台幣壹拾參萬陸仟元、原告丙○○、己○○、乙○○、甲○○、丁○○各以新台幣伍萬肆仟元為被告供擔保後，得假執行。
原告其餘假執行之聲請駁回。
    事    實
甲、原告方面：
壹、聲明：
一、被告應給付原告戊○○○新台幣（下同）三百十萬七千三百五十九元、應給付原
    告丙○○、己○○、乙○○、甲○○、丁○○各一百萬元及自本訴狀繕本送達翌
    日起至清償日止按年息百分之五計算之利息。
二、陳明願供擔保請准宣告假執行。
貳、陳述：
一、被告庚○○於民國九十一年二月二十七日上午十一時二十分許，駕駛車號ＩＱ—
    六二五六號自用小客車，沿宜蘭縣頭城鎮○○路由頭城往宜蘭方向行駛，行經該
    路段六０三號之無號誌交岔路口，適原告等之被繼承人柯陳騎乘車號ＰＰＦ—九
    六０號機車由巷口駛出且已完成左轉，被告原應注意行進中應注意車前狀況，隨
    時採取必要之安全措施，且行經無號誌交岔路口應減速慢行，作隨時停車之準備
    ，而依當時情形又無不能注意之情，竟疏未注意，而貿然以時速一百公里之高速
    直行，煞車不及，即撞及柯陳所騎乘之上開機車，致柯陳倒地，因頭胸腹四肢受
    傷，心肺衰竭，送醫不治後死亡。
二、因故意或過失不法侵害他人權利，負損害賠償責任。民法第一百八十四條第一項
    著有明文。被告因過失不法侵害柯陳致死之事實，業經檢察官提起公訴，並有卷
    附之道路交通故調查報告表、驗傷診斷書、相驗屍體證明書、照片、臺灣省基宜
    區車輛行車事故鑑定委員會所附鑑定意見足按，是被告過失責任甚明。
三、查因故意或過失不法侵害他人權利者，應負損害賠償責任。不法侵害他人致死，
    對於支出殯葬費之人，亦應負損害賠償責任。被害人對於第三人負有法定扶養義
    務者，加害人對於該第三人亦應負損害賠償責任。不法侵害他人致死者，被害人
    之子女、配偶，雖非財產上之損害，亦得請求賠償相當金額，民法第一百八十四
    條第一項前段、第一百九十二條、第一百九十四條、分別著有明文。是被告應給
    付原告戊○○○三百十萬七千三百五十九元，應給付丙○○、己○○、乙○○、
    甲○○、丁○○等五人各一百萬元，茲說明如下：
（一）請求賠償殯葬費部分：按原告之夫（父）因被告不法侵害致死，原告戊○○○
      支出殯葬費一百三十二萬八千一百二十元。
（二）請求扶養費部分：被害人柯陳為原告戊○○○之夫，依民法第一千一百十六條
      之一之規定被害人柯陳對原告戊○○○負法定扶養義務。而戊○○○民國十七
      年一月二十四日生，肇事時間為九十一年二月二十七日，原告戊○○○肇事時
      七十四歲，依內政部統計臺灣地區男女年齡平均餘命表，原告戊○○○尚有餘
      命十三點五二年，按九十年度扶養親屬寬減額每人七萬四千元，依霍夫曼計算
      法扣除中間利息，則被告應給付原告戊○○○七十七萬九千二百三十九元。
（三）請求賠償精神慰撫金部分：被害人柯陳為原告戊○○○之配偶、原告丙○○、
      己○○、乙○○、甲○○、丁○○則為被害人之子女，只因被告不法侵害被害
      人致死，致使原告等人遭受精神痛苦，誠非筆墨所能形容，原告等人僅按兩造
      之經濟地位，請求被告應給付原告等精神慰撫金各一百萬元。
參、證據：提出繼承系統表、戶籍謄本、喪葬費單據原本七份、平均餘命表、台灣高
    等法院九十一年度交上易字第三六二號刑事判決、柯陳駕駛執照為證。
乙、被告方面：
壹、聲明：
    原告之訴及假執行聲請均駁回。
貳、陳述：
（一）肇事當時被告行車確有注意，但到路口時被害人突然衝出來，所以才發生車禍
      。
（二）原告所請求之喪葬費、扶養費與精神慰撫金均過高，此外被害人於肇事時地係
      因其突然衝出來，被告一時無法閃避，才發生本件車禍，且被害人可能也沒有
      駕駛執照，年過又大騎車不靈活，所以被害人自己也要負一半的責任。
丙、本院依職權調閱臺灣宜蘭地方法院檢察署九十一年度偵字第九八三號被告庚○○
    歷審卷宗、向財政部北區國稅局宜蘭縣分局、中區國稅局台中縣分局、東區國稅
    區台東縣分局、台東縣稅捐稽徵處、宜蘭縣稅捐稽徵處、台中縣稅捐稽徵處調取
    兩造財產暨報稅資料。
    理  由
一、原告起訴主張：被告於民國九十一年二月二十七日上午十一時二十分許，駕駛車
    號ＩＱ—六二五六號自用小客車，沿宜蘭縣頭城鎮○○路由頭城往宜蘭方向行駛
    ，行經該路段六０三號之無號誌交岔路口，適原告等之被繼承人柯陳騎乘車號Ｐ
    ＰＦ—九六０號機車由巷口駛出且已完成左轉，被告原應注意行進中應注意車前
    狀況，隨時採取必要之安全措施，且行經無號誌交岔路口應減速慢行，作隨時停
    車之準備，而依當時情形又無不能注意之情，竟疏未注意，而貿然以時速一百公
    里之高速直行，煞車不及，即撞及柯陳所騎乘之上開機車，致柯陳倒地，因頭胸
    腹四肢受傷，心肺衰竭，送醫不治後死亡。伊等分別為柯陳之配偶、子女，爰本
    於侵權行為之法律關係，請求被告應賠償原告戊○○○殯葬費、扶養費與精神慰
    撫金共三百十萬七千三百五十九元、賠償原告丙○○、己○○、乙○○、甲○○
    、丁○○精神慰撫金各一百萬元，及均自起訴狀繕本送達之翌日起至清償日止按
    年息百分之五計算之利息。
二、被告則以：當時駕車行經前述路段時確實有注意，但是因為被害人突然衝出才會
    反應不及發生車禍，所以被害人亦有過失。且原告等人請求殯葬費、扶養費與精
    神慰撫金均屬過高等語資為抗辯。
三、查被告於民國九十一年二月二十七日上午十一時二十分許，駕駛ＩＱ—六二五六
    號自用小客車，沿宜蘭縣頭城鎮○○路由頭城往宜蘭方向行駛，行經三和路六０
    三號前之無號誌交岔路口時，應注意行進中應注意車前狀況，隨時採取必要之安
    全措施，且行經無號誌交岔路口應減速慢行作隨時停車之準備，而依當時天候晴
    、日間自然光線、道路無缺陷、無障礙物、視距良好等情形觀之，並無任何不能
    注意之情事，其應注意且能注意，竟疏未注意，仍貿然以時速超過七十公里之速
    度超速行駛，適有亦疏未注意支道車應停讓左方幹道車先行之柯陳騎乘車號ＰＰ
    Ｆ—九六０號機車從巷口駛出，庚○○因而煞車不及，撞及柯陳所騎乘之機車，
    致柯陳倒地，柯陳受有頭胸腹四肢受傷等傷害，雖經送醫急救，仍因心肺衰竭、
    頭部外傷、四肢多處擦傷及撕裂傷併感染，延至同年三月七日下午二時三十分不
    治死亡之事實，除有前述臺灣宜蘭地方法院檢察署九十一年偵字第九八三號卷附
    之道路交通故調查報告表、驗傷診斷書、相驗屍體證明書、照片、訊問筆錄等可
    參外，而被告因過失致死案件，亦經臺灣高等法院判處有期徒刑七月確定屬實。
    被告雖辯稱當時確已經有注意了云云，然按行車速度，依標誌或標線之規定，無
    標誌或標線者，在市區道路，時速不得超過五十公里，在郊外道路時速不得超過
    六十公里，又汽車行駛時，駕駛人應注意車前狀況，並隨時採取必要之安全措施
    ，又按行經有閃光黃燈之交叉路口時，本應注意車輛應減速接近，注意安全，小
    心通過，道路交通安全規則第九十三條第一項第一款、第九十四條第三項分別定
    有明文，而被告係領有駕駛執照之駕駛人，對於上揭規定自應知之甚稔，而依前
    述卷宗所附之道路交通事故調查報告表記載，本件交通事故發生當時天候晴、日
    間自然光線、路面乾燥無缺陷、無障礙物及視距良好等情形觀之，查並無任何不
    能注意之情事，竟疏未注意而以自承時速每小時七十公里之高速駛越路口導致反
    應不及而發生本件車禍，其就本件交通事故之發生自有過失無疑，且其過失與被
    害人柯陳受有前開傷害不治死亡間，確有相當因果關係。此外本件車禍經送鑑定
    結果亦為同此認定，此有臺灣省基宜區車輛行車事故鑑定委員會出具之九十一年
    七月二十二日基宜鑑字第九一０三七五號鑑定意見書一紙可資參佐。綜上所述，
    堪信原告主張被告因過失而不法侵害被害人柯陳致死等語，應屬可採。
三、按因故意或過失不法侵害他人權利者，應負損害賠償責任。不法侵害他人致死，
    對於支出殯葬費之人，亦應負損害賠償責任。被害人對於第三人負有法定扶養義
    務者，加害人對於該第三人亦應負損害賠償責任。不法侵害他人致死者，被害人
    之子女、配偶，雖非財產上之損害，亦得請求賠償相當金額，民法第一百八十四
    條第一項前段、第一百九十二條、第一百九十四條、分別著有明文。原告戊○○○為被害人柯陳之配偶，原告丙○○、己○○、乙○○、甲○○、丁○○均是被
    害人柯陳之子女，此有戶籍謄本與原告陳報之繼承系統表可查，自得請求被告賠
    償。
四、茲就原告主張之損害賠償範圍審酌如下：
（一）殯葬費部分：原告主張原告戊○○○總計支出被害人柯陳之殯葬費共計一百三
      十二萬八千一百二十元等語，提出宜蘭縣頭城鎮公所自行收納款項統一收據、
      宜蘭縣政府自行收納款項統一收據、造墓收據一紙、誦經收據一紙、明細收據
      三紙，被告否認之並辯稱費用過高云云。按民事損害賠償事件之殯葬費，係指
      收斂及埋葬之必要費用而言，其賠償範圍應以實際支出為準，並應斟酌被害人
      當地之習俗、被害人之身分、地位及生前經濟狀況而酌定，惟雖非直接為喪葬
      所必要，但善良風俗認為必要與正當者，亦應准許之，否則若非必要或有違善
      良風俗者，則不應准許。
    (1)查原告戊○○○主張委請工程人陳慶堂為被害人柯陳施作墳墓工料費六十萬元
      、支出購買骨灰甕八萬元，惟依照宜蘭縣立喪葬設施保證金及使用費收費標準
      ，關於墓地使用費為六萬元、骨灰甕為四萬元，此有上揭收費一表可查，且參
      酌戊○○○係以火葬方式為之，故認原告戊○○○支付造墓費用應以二十萬元
      為必要且適當，而骨灰甕費用則以四萬元為適當，逾此部分則無必要。
    (2)再者，有關原告戊○○○支出宜蘭縣政府墓地規費、殯葬使用費與規費，共計
      六千五百元（2500+4000=6500），均有宜蘭縣頭城鎮公所自行收納款項統一收
      據、宜蘭縣政府自行收納款項統一收據為憑，且屬必要，應屬實在。
    (3)又死者作詢誦經共九萬二千八百元，此亦有善慧寺之收據可查，亦屬正當可採
      。
    (4)另喪葬明細收據三紙中，關於誦往生三千六百元、引魂師父二千元、引魂紙金
      三百元、引魂水果三百元、神主牌等一組二百五十元、入殮工人三千元、入殮
      師父二千元，洗身化妝穿衣一千元、十二菜碗三百元、冷藏庫二十一天一萬三
      千五百元、封棺口五百元、搭架二萬五千元、水銀燈八千元、牌樓八千元、布
      置一萬五千元、刻字一千五百元、靈車五千元、抬棺工人二萬六千元、西樂隊
      一萬二千元、放大相三千元，核計為十三萬四千二百五十元，核屬喪葬必要費
      用。又五牲二千元、三牲一千元、水果九千六百元、十二菜碗三百元，共計一
      萬二千九百元，亦屬喪葬必要費用且屬正當；再者，靈桌圍二百元、香爐一百
      元、桌燈一百五十元、蓮花燭九百元、禮燭二百元、圈桶米五十元、往生被五
      百元、蓮花被一千五百元、黑相花一百元、貼肉人五百元、水被一千元、水席
      五百元、水硿一百二十元、手尾錢一百元、別針二百五十元、簽字筆九十元、
      禮簿九十元、題名錄九十元、鞋子二百元、大小草席、鞋、草圈共九百十元、
      袋衣六百元、踏米一千六百元、布（白青紅黃）共六千九百六十元、斗米一百
      元、訃聞三千七百元、孝燈五百元、子孫燈五百元、香八百元、銀金紙共一千
      二百元、往生錢二千元、庫錢四千元、點香器一千五百元、放大相三千元，共
      計三萬四千零十元均屬喪葬所必要。是原告主張卷附喪葬明細收據中於十八萬
      一千一百六十元亦屬必要且正當而可採（134250+12900+34010=181160），逾
      此範圍則非必要。
    (5)另喪葬明細收據中之壽板（松羅）十萬元、花山五萬元、鼓亭八千元、孝女一
      萬二千元、北管車一萬三千元、什音車一萬四千元、遊覽車三千元；素食桌十
      萬五千元、素食點心一千五百元、另工人、禮生、司儀、北管、誦經、遊覽車
      輛等之紅包部分計一萬零八百元；金童玉女三百五十元、童幡仔竹一百五十元
      、童幡仔布一百元、念佛機五百元、胸花二百元、各式毛巾共四萬六千三百元
      、雨衣一千元、西裝全套二千五百元，共計三十六萬八千四百元，均難認為必
      要而應剔除。
    (6)是原告戊○○○所得請求之喪葬費用於五十二萬零四百六十元範圍內（
      240000+6500+92800+181160=520460）為有理由，逾此部分為無理由。
（二）扶養費部分：按被害人對於第三人負有法定扶養義務，加害人對於第三人亦應
      負損害賠償責任；又夫妻互負扶養義務，其負扶養義務人之順序與直系血親背
      親屬同，其受扶養權利之順序與直系血親尊親屬同，民法第一百九十二條第二
      項、第一千一百十六條之一分別定有明文。又夫妻互受扶養權利之順序既與直
      系血親尊親屬同，自不以無某生能力為必要，但依民法第一千一百十七條規定
      ，仍須以不能維持生活者為限。經查：原告戊○○○係被害人柯陳之配偶，民
      國十七年一月二十四日生，與柯陳共育有五名子女，柯陳死亡時戊○○○為七
      十四歲一月又十二日即七十四點零三，已可認無謀生能力且不能維持生活而得
      受扶養，則依據內政部九十年臺灣地區簡易生命表，原告戊○○○尚有餘命十
      三點七八年得受扶養，以每年扶養親屬寬減額七萬二千元，依霍夫曼計算式除
      第一年外扣除中間利息，則其所得請求之扶養費為七十六萬九千五百二十四元
      （計算式為：[72000*10.00000000 +72000*0.78*(10.00000000-00.00000000
      )]=769524，元以下四捨五入），而柯陳應負擔六分之一，戊○○○得受扶養
      費為十二萬八千二百五十四元，逾此部分之請求為無理由。
（三）精神慰撫金部分：按不法侵害他人致死者，被害人之配偶及子女，雖非財產上
      之損害，亦得請求賠償相當金額，民法第一百九十四條定有明文。查原告戊○○○為柯陳之配偶，原告丙○○、己○○、乙○○、甲○○、丁○○均是柯陳
      之子女，本院斟酌原告本被害人驟然去世，痛失至親，尤其原告戊○○○年逾
      七十，老伴突撒手西歸，精神上自受有痛苦。併衡之原告均有不動產；被告有
      田地房屋及自小客車等一切身分、地位及經濟狀況、本件車禍發生始末，及原
      告分別所受上開精神上痛苦等情狀，認原告戊○○○以六十萬元，其餘原告各
      以五十萬元為精神慰撫金之標準，始為相當。
五、再損害發生或擴大被害人與有過失者，法院得減輕賠償金額或免除之，民法第二
    百十七條定有明文。經查，本件車禍發生原因故為被告駕駛自小客車行經無號誌
    交岔路口，未減速慢行反超速行駛致煞閃不及與柯陳所騎乘之機車發生撞擊，但
    柯陳騎乘機車由無號誌巷口駛出，屬支道車未停讓左方幹道、直行車先行而發生
    本件車禍，就車禍發生難謂無過失，此有前述鑑定結果可參。本件斟酌被告車速
    貿然駛越無號誌之交岔路口、柯陳亦未讓停直行車先行，而認柯陳就車禍之發生
    應負百分之三十之責任，依前述說明，原告戊○○○所得請求之金額為八十七萬
    四千一百元（520460+128254+600000*70%=874100，元以下四捨五入）、原告丙○○、己○○、乙○○、甲○○、丁○○各所得請求之金額各為三十五萬元（
    500000*70%=350000）。
六、末按保險人依強制汽車責任保險法規定給付之保險金，視為加害人或被保險人損
    害賠償金額之一部分，加害人或被保險人受賠償請求時，得扣除之。同法第三十
    條定有明文。本件原告自承已受領一百四十萬元之強制責任險之保險金，原告自
    應依前開所得請求之金額依比例扣抵，是原告戊○○○應扣抵四十六萬六千三百
    四十五元，原告丙○○、己○○、乙○○、甲○○、丁○○各扣抵十八萬六千七
    百三十一元。從而，原告戊○○○得請求四十萬七千七百五十五元，原告丙○○
    、己○○、乙○○、甲○○、丁○○各得請求十六萬三千二百六十九元。
七、綜上所述，原告基於侵權行為之法律關係請求被告應給付原告戊○○○得請求四
    十萬七千七百五十五元，原告丙○○、己○○、乙○○、甲○○、丁○○各得請
    求十六萬三千二百六十九元，並均自起訴狀繕本送達翌日即九十一年九月六日起
    至清償日止按年息百分之五計算之利息，洵屬正當，應予准許，逾此部分之請求
    則非法所許。
八、原告陳明願供擔保，聲請宣告假執行，經核原告勝訴部分，合於法律規定，爰酌
    定相當之擔保金宣告之，原告其餘假執行之聲請，因訴之駁回而失所依據，不予
    准許。
九、結論：原告之訴為一部有理由、一部無理由，並依民事訴訟法第七十九條但書、
    第八十五條第一項但書、第三百九十條第二項，判決如主文。
中      華      民      國    九十二    年      七      月      十一    日
                                臺灣宜蘭地方法院民事庭
~B法      官  郭淑珍


司法院資訊處製作；財團法人民間司法改革基金會備份。
